---
title: "Patrones de utilización del sistema ECOBICI (CDMX)"
author: "Equipo 9"
date: "`r format(Sys.Date(), '%d/%m/%Y')`"
output:
  html_document:
    df_print: paged
  pdf_document: default
subtitle: 'Proyecto Final — Módulo 8: Comunicación de resultados'
editor_options:
  markdown:
    wrap: 72
---

```{r setup, include=FALSE}
knitr::opts_chunk$set(
  echo = TRUE,
  message = FALSE,
  warning = FALSE,
  fig.width = 8,
  fig.height = 5
)

options(scipen = 999)

library(data.table)
library(dplyr)
library(lubridate)
library(ggplot2)
library(stringr)
library(scales)
library(cluster)
library(factoextra)
library(tidyr)
library(broom)

theme_set(theme_minimal(base_size = 12))

niveles_dias <- c(
  "lunes", "martes", "miércoles", "jueves",
  "viernes", "sábado", "domingo"
)

meses_es <- c(
  "enero", "febrero", "marzo", "abril", "mayo", "junio",
  "julio", "agosto", "septiembre", "octubre", "noviembre", "diciembre"
)
```

# Pregunta inicial

> **¿Cómo varía la demanda de ECOBICI por estación y hora del día entre
> enero y diciembre de 2025, y pueden agruparse las estaciones en
> perfiles de uso similares que ayuden a identificar periodos de mayor
> presión operativa?**

Como preguntas secundarias se analizan el desbalance entre retiros y
arribos por estación, las diferencias territoriales por alcaldía, la
estacionalidad mensual y algunas características demográficas de los
usuarios.

**Hipótesis.** La demanda de ECOBICI no se distribuye de manera
homogénea entre estaciones ni a lo largo del día. Se espera identificar
grupos de estaciones con perfiles horarios diferenciados, lo que
permitiría reconocer patrones de movilidad recurrentes y periodos en los
que la operación enfrenta una mayor presión de retiros o arribos.

**Variable objetivo.** Número de viajes por estación y hora. Para el
clustering se utiliza el perfil horario normalizado de cada estación, es
decir, la proporción de sus retiros que ocurre en cada hora del día.

**Variables explicativas y de segmentación.** Hora de retiro, día de la
semana, tipo de día, mes, estación, alcaldía y colonia. Edad y género se
consideran únicamente para la descripción de la población usuaria.

**Población de interés.** Viajes registrados por el sistema ECOBICI en
la Ciudad de México durante 2025.

**Unidad de análisis.** El viaje individual constituye el registro de
origen; para el análisis de demanda y el modelado se emplean
agregaciones por estación y hora.

**Alcance temporal.** Enero-diciembre de 2025.

**Alcance geográfico.** Estaciones incluidas en el catálogo utilizado
para el sistema ECOBICI.

# 1. Datos y contexto

Se utilizaron los doce archivos mensuales de viajes de 2025 y el
catálogo de estaciones con información de colonia, alcaldía y
coordenadas. Se eligió un año calendario completo para observar patrones
horarios, semanales y mensuales sin mezclar periodos con posibles
diferencias de captura entre años.

El archivo `.Rmd`, los doce archivos CSV y el catálogo deben mantenerse
en la misma carpeta. La ruta relativa facilita que el análisis pueda
reproducirse en otra computadora sin modificar una dirección personal.

**Carga de datos**

```{r cargar-datos}
ruta_datos_crudos <- "."
archivo_catalogo   <- file.path(ruta_datos_crudos, "Catálogo Ecobici.csv")
carpeta_salida     <- file.path(ruta_datos_crudos, "output")
archivo_raw_cache  <- file.path(carpeta_salida, "ECOBICI_RAW_202501_202512.rds")

# Validación de archivos de entrada
archivos <- file.path(ruta_datos_crudos, sprintf("2025-%02d.csv", 1:12))
faltantes <- archivos[!file.exists(archivos)]

if (length(faltantes) > 0) {
  stop(
    "No se encontraron todos los CSV mensuales. Faltan: ",
    paste(basename(faltantes), collapse = ", ")
  )
}

if (!file.exists(archivo_catalogo)) {
  stop("No se encontró el catálogo: ", archivo_catalogo)
}

dir.create(carpeta_salida, showWarnings = FALSE, recursive = TRUE)

# Reutilización del caché cuando sigue vigente
usar_cache <- FALSE

if (file.exists(archivo_raw_cache)) {
  cache_tmp <- tryCatch(readRDS(archivo_raw_cache), error = function(e) NULL)

  cache_valido <- !is.null(cache_tmp) &&
    inherits(cache_tmp, c("data.frame", "data.table")) &&
    nrow(cache_tmp) > 0 && ncol(cache_tmp) > 0

  if (cache_valido) {
    fecha_cache <- file.info(archivo_raw_cache)$mtime
    fecha_csv   <- max(file.info(archivos)$mtime, na.rm = TRUE)

    if (!is.na(fecha_cache) && fecha_cache >= fecha_csv) {
      viajes_raw <- as.data.table(cache_tmp)
      usar_cache <- TRUE
    }
  }
}

if (!usar_cache) {
  lista_viajes <- lapply(archivos, function(archivo) {
    fread(
      archivo,
      encoding = "UTF-8",
      colClasses = "character",
      showProgress = FALSE
    )
  })

  viajes_raw <- rbindlist(lista_viajes, use.names = TRUE, fill = TRUE)

  if (nrow(viajes_raw) == 0 || ncol(viajes_raw) == 0) {
    stop("Los archivos fueron encontrados, pero no se cargaron registros.")
  }

  saveRDS(viajes_raw, archivo_raw_cache)
}

# Variables requeridas en el análisis
columnas_necesarias <- c(
  "Edad_Usuario", "Bici", "Fecha_Retiro", "Hora_Retiro",
  "Fecha_Arribo", "Hora_Arribo", "Genero_Usuario",
  "Ciclo_Estacion_Retiro", "Ciclo_EstacionArribo"
)

columnas_faltantes <- setdiff(columnas_necesarias, names(viajes_raw))

if (length(columnas_faltantes) > 0) {
  stop(
    "Faltan columnas necesarias: ",
    paste(columnas_faltantes, collapse = ", ")
  )
}

catalogo <- fread(archivo_catalogo, encoding = "UTF-8")

cat("Archivos mensuales encontrados:", length(archivos), "\n")
cat("Registros cargados:", format(nrow(viajes_raw), big.mark = ","), "\n")
cat("Variables:", ncol(viajes_raw), "\n")
cat("Estaciones en catálogo:", format(nrow(catalogo), big.mark = ","), "\n")
```

La lectura inicial conserva las columnas como texto. Esta estrategia
evita que una diferencia de formato entre archivos mensuales interrumpa
la unión de las bases. Los tipos se convierten posteriormente de manera
explícita, una vez que los datos están consolidados.

# 2. Inspección inicial y calidad de datos

```{r inspeccion-inicial}
dim(viajes_raw)
str(viajes_raw)

faltantes_iniciales <- tibble(
  variable = names(viajes_raw),
  faltantes = vapply(
    viajes_raw,
    function(x) sum(is.na(x) | str_trim(as.character(x)) == ""),
    numeric(1)
  )
) %>%
  mutate(porcentaje = 100 * faltantes / nrow(viajes_raw)) %>%
  arrange(desc(porcentaje))

knitr::kable(
  faltantes_iniciales,
  digits = 2,
  col.names = c("Variable", "Valores faltantes", "% del total")
)
```

La inspección se realiza antes de modificar los registros para
distinguir entre problemas de calidad de la fuente y decisiones propias
del análisis. Los faltantes en variables demográficas, por ejemplo, no
invalidan necesariamente un viaje para estudiar demanda por estación y
hora.

# 3. Preparación y limpieza

```{r limpieza}
n_inicial <- nrow(viajes_raw)

# Conversión de tipos
viajes_raw <- viajes_raw %>%
  mutate(
    Edad_Usuario = suppressWarnings(as.numeric(Edad_Usuario)),
    Bici = as.character(Bici)
  )

# Duplicados exactos
n_dup <- sum(duplicated(viajes_raw))
viajes <- viajes_raw %>% distinct()

# Fechas, horas y variables derivadas
viajes <- viajes %>%
  mutate(
    fecha_hora_retiro = parse_date_time(
      paste(Fecha_Retiro, Hora_Retiro),
      orders = c("dmy HMS", "dmy HM"),
      quiet = TRUE
    ),
    fecha_hora_arribo = parse_date_time(
      paste(Fecha_Arribo, Hora_Arribo),
      orders = c("dmy HMS", "dmy HM"),
      quiet = TRUE
    ),
    fecha_retiro = as.Date(fecha_hora_retiro),
    hora_retiro_num = hour(fecha_hora_retiro),
    hora_arribo_num = hour(fecha_hora_arribo),
    dia_semana = factor(
      wday(fecha_retiro, week_start = 1),
      levels = 1:7,
      labels = niveles_dias
    ),
    mes = floor_date(fecha_retiro, "month"),
    fin_semana = dia_semana %in% c("sábado", "domingo"),
    duracion_min = as.numeric(
      difftime(fecha_hora_arribo, fecha_hora_retiro, units = "mins")
    )
  )

# Registros sin referencia temporal válida
n_fecha_na <- sum(
  is.na(viajes$fecha_hora_retiro) | is.na(viajes$fecha_hora_arribo)
)

viajes <- viajes %>%
  filter(!is.na(fecha_hora_retiro), !is.na(fecha_hora_arribo))

# Periodo de análisis
periodo_inicio <- as.Date("2025-01-01")
periodo_fin    <- as.Date("2025-12-31")

n_fuera_periodo <- sum(
  viajes$fecha_retiro < periodo_inicio |
    viajes$fecha_retiro > periodo_fin
)

viajes <- viajes %>%
  filter(fecha_retiro >= periodo_inicio, fecha_retiro <= periodo_fin)

# Indicadores de calidad para análisis específicos
n_duracion_atipica <- sum(
  is.na(viajes$duracion_min) |
    viajes$duracion_min < 1 |
    viajes$duracion_min > 180
)

n_edad_atipica <- sum(
  !is.na(viajes$Edad_Usuario) &
    (viajes$Edad_Usuario < 12 | viajes$Edad_Usuario > 90)
)

viajes <- viajes %>%
  mutate(
    duracion_analitica = if_else(
      duracion_min >= 1 & duracion_min <= 180,
      duracion_min,
      NA_real_
    ),
    edad_analitica = if_else(
      Edad_Usuario >= 12 & Edad_Usuario <= 90,
      Edad_Usuario,
      NA_real_
    ),
    Genero_Usuario = case_when(
      Genero_Usuario %in% c("M", "F", "O") ~ Genero_Usuario,
      TRUE ~ "No especificado"
    ),
    Ciclo_Estacion_Retiro = str_trim(Ciclo_Estacion_Retiro),
    Ciclo_EstacionArribo = str_trim(Ciclo_EstacionArribo)
  )

# Integración con catálogo de estaciones
catalogo <- catalogo %>%
  mutate(num_cicloe = str_trim(as.character(num_cicloe)))

catalogo_estaciones <- catalogo %>%
  distinct(num_cicloe, .keep_all = TRUE)

estaciones_sin_match <- viajes %>%
  filter(!(Ciclo_Estacion_Retiro %in% catalogo_estaciones$num_cicloe)) %>%
  distinct(Ciclo_Estacion_Retiro)

viajes <- viajes %>%
  left_join(
    catalogo_estaciones %>%
      select(num_cicloe, colonia, alcaldia, latitud, longitud),
    by = c("Ciclo_Estacion_Retiro" = "num_cicloe")
  )

n_final <- nrow(viajes)

resumen_limpieza <- tibble(
  indicador = c(
    "Registros originales",
    "Duplicados exactos",
    "Fecha/hora no interpretable",
    "Registros fuera de 2025",
    "Duración fuera de 1-180 min",
    "Edad fuera de 12-90 años",
    "Estaciones sin coincidencia en catálogo",
    "Registros finales para demanda"
  ),
  n = c(
    n_inicial,
    n_dup,
    n_fecha_na,
    n_fuera_periodo,
    n_duracion_atipica,
    n_edad_atipica,
    nrow(estaciones_sin_match),
    n_final
  )
)

knitr::kable(
  resumen_limpieza,
  col.names = c("Control de calidad", "Registros")
)
```

## Decisiones de limpieza

Se eliminaron únicamente los duplicados exactos y los registros cuya
fecha u hora no pudo interpretarse, ya que ambos casos afectan
directamente la unidad de análisis. También se restringió la base al
periodo definido para el estudio.

Los valores de duración y edad fuera de los rangos establecidos no se
eliminan de los conteos de demanda. En su lugar se excluyen solamente de
las gráficas en las que esas variables son relevantes. Esta decisión
evita modificar de forma artificial el número de viajes por estación y
hora debido a una anomalía en una variable secundaria.

Los valores no identificados de género se agrupan como
`No especificado`. Las estaciones sin coincidencia con el catálogo se
conservan en el análisis temporal, aunque no cuentan con atributos
territoriales.

Después del proceso se conservan **`r scales::comma(n_final)` viajes**,
que representan
**`r scales::percent(n_final / n_inicial, accuracy = 0.1)`** de los
registros originales.

# 4. Análisis exploratorio

```{r exploracion, fig.height=6}
# 4.1 Demanda por hora del día
demanda_hora <- viajes %>%
  count(hora_retiro_num, name = "n") %>%
  arrange(hora_retiro_num)

hora_pico <- demanda_hora %>%
  slice_max(n, n = 1, with_ties = FALSE)

ggplot(demanda_hora, aes(hora_retiro_num, n)) +
  geom_col(fill = "steelblue") +
  scale_x_continuous(breaks = 0:23) +
  scale_y_continuous(labels = label_number(big.mark = ",")) +
  labs(
    title = "Viajes totales por hora del día",
    x = "Hora de retiro",
    y = "Número de viajes"
  )

# 4.2 Demanda por día de la semana
demanda_dia <- viajes %>%
  count(dia_semana, name = "n")

dia_max <- demanda_dia %>%
  slice_max(n, n = 1, with_ties = FALSE)

dia_min <- demanda_dia %>%
  slice_min(n, n = 1, with_ties = FALSE)

ggplot(demanda_dia, aes(dia_semana, n)) +
  geom_col(fill = "darkorange") +
  scale_y_continuous(labels = label_number(big.mark = ",")) +
  labs(
    title = "Viajes por día de la semana",
    x = NULL,
    y = "Número de viajes"
  ) +
  theme(axis.text.x = element_text(angle = 30, hjust = 1))

# 4.3 Estacionalidad mensual
demanda_mes <- viajes %>%
  count(mes, name = "n") %>%
  arrange(mes)

mes_max <- demanda_mes %>%
  slice_max(n, n = 1, with_ties = FALSE)

mes_min <- demanda_mes %>%
  slice_min(n, n = 1, with_ties = FALSE)

ggplot(demanda_mes, aes(mes, n)) +
  geom_line(linewidth = 1, color = "steelblue") +
  geom_point() +
  scale_x_date(date_breaks = "1 month", date_labels = "%b") +
  scale_y_continuous(labels = label_number(big.mark = ",")) +
  labs(
    title = "Viajes por mes",
    x = NULL,
    y = "Número de viajes"
  )

# 4.4 Top-20 estaciones por retiros
top_estaciones <- viajes %>%
  count(Ciclo_Estacion_Retiro, colonia, sort = TRUE, name = "n") %>%
  slice_head(n = 20)

estacion_top <- top_estaciones %>%
  slice_head(n = 1)

ggplot(
  top_estaciones,
  aes(reorder(paste(Ciclo_Estacion_Retiro, colonia), n), n)
) +
  geom_col(fill = "seagreen") +
  coord_flip() +
  scale_y_continuous(labels = label_number(big.mark = ",")) +
  labs(
    title = "Top estaciones por retiros",
    x = NULL,
    y = "Viajes"
  )

# 4.5 Demanda por alcaldía
demanda_alcaldia <- viajes %>%
  filter(!is.na(alcaldia), str_trim(alcaldia) != "") %>%
  count(alcaldia, sort = TRUE, name = "n")

alcaldia_top <- demanda_alcaldia %>%
  slice_head(n = 1)

ggplot(demanda_alcaldia, aes(reorder(alcaldia, n), n)) +
  geom_col(fill = "purple") +
  coord_flip() +
  scale_y_continuous(labels = label_number(big.mark = ",")) +
  labs(
    title = "Viajes por alcaldía (estación de retiro)",
    x = NULL,
    y = "Viajes"
  )

# 4.6 Balance retiros vs. arribos
retiros <- viajes %>%
  count(estacion = Ciclo_Estacion_Retiro, name = "retiros")

arribos <- viajes %>%
  count(estacion = Ciclo_EstacionArribo, name = "arribos")

balance <- full_join(retiros, arribos, by = "estacion") %>%
  mutate(
    retiros = replace_na(retiros, 0L),
    arribos = replace_na(arribos, 0L),
    balance_neto = arribos - retiros,
    abs_balance = abs(balance_neto)
  )

mayor_deficit <- balance %>%
  slice_min(balance_neto, n = 1, with_ties = FALSE)

mayor_superavit <- balance %>%
  slice_max(balance_neto, n = 1, with_ties = FALSE)

balance %>%
  slice_max(abs_balance, n = 20, with_ties = FALSE) %>%
  ggplot(
    aes(
      reorder(estacion, balance_neto),
      balance_neto,
      fill = balance_neto > 0
    )
  ) +
  geom_col() +
  coord_flip() +
  geom_hline(yintercept = 0, linetype = "dashed") +
  scale_y_continuous(labels = label_number(big.mark = ",")) +
  scale_fill_manual(
    values = c("firebrick", "steelblue"),
    guide = "none"
  ) +
  labs(
    title = "Estaciones con mayor desbalance (arribos - retiros)",
    x = "Estación",
    y = "Balance neto"
  )

# 4.7 Duración de viajes
ggplot(
  viajes %>% filter(!is.na(duracion_analitica)),
  aes(duracion_analitica)
) +
  geom_histogram(binwidth = 5, fill = "tomato") +
  labs(
    title = "Distribución de duración de viajes",
    subtitle = "Duraciones entre 1 y 180 minutos",
    x = "Minutos",
    y = "Frecuencia"
  )

# 4.8 Demografía
ggplot(
  viajes %>% filter(!is.na(edad_analitica)),
  aes(edad_analitica, fill = Genero_Usuario)
) +
  geom_histogram(binwidth = 5, position = "identity", alpha = 0.5) +
  labs(
    title = "Distribución de edad por género",
    x = "Edad",
    y = "Frecuencia",
    fill = "Género"
  )

# 4.9 Heatmap estación x hora
top_est_ids <- viajes %>%
  count(Ciclo_Estacion_Retiro, sort = TRUE) %>%
  slice_head(n = 25) %>%
  pull(Ciclo_Estacion_Retiro)

conteos_heatmap <- viajes %>%
  filter(Ciclo_Estacion_Retiro %in% top_est_ids) %>%
  count(Ciclo_Estacion_Retiro, hora_retiro_num, name = "n")

heatmap_datos <- expand_grid(
  Ciclo_Estacion_Retiro = top_est_ids,
  hora_retiro_num = 0:23
) %>%
  left_join(
    conteos_heatmap,
    by = c("Ciclo_Estacion_Retiro", "hora_retiro_num")
  ) %>%
  mutate(n = replace_na(n, 0L)) %>%
  group_by(Ciclo_Estacion_Retiro) %>%
  mutate(prop = n / sum(n)) %>%
  ungroup() %>%
  mutate(
    Ciclo_Estacion_Retiro = factor(
      Ciclo_Estacion_Retiro,
      levels = rev(top_est_ids)
    )
  )

picos_estaciones <- heatmap_datos %>%
  group_by(Ciclo_Estacion_Retiro) %>%
  slice_max(prop, n = 1, with_ties = FALSE) %>%
  ungroup()

hora_pico_comun <- picos_estaciones %>%
  count(hora_retiro_num, sort = TRUE) %>%
  slice_head(n = 1)

ggplot(
  heatmap_datos,
  aes(hora_retiro_num, Ciclo_Estacion_Retiro, fill = prop)
) +
  geom_tile() +
  scale_x_continuous(breaks = seq(0, 23, 2)) +
  scale_fill_viridis_c(
    name = "% viajes\nde la estación",
    labels = label_percent(accuracy = 0.1)
  ) +
  labs(
    title = "Distribución horaria de retiros por estación (top estaciones)",
    subtitle = "Cada estación se normaliza respecto a su propio volumen",
    x = "Hora del día",
    y = "Estación"
  )
```

## Interpretación de resultados exploratorios

La distribución horaria muestra que el mayor volumen de retiros se
registra a las **`r sprintf('%02d:00', hora_pico$hora_retiro_num)`**,
con **`r scales::comma(hora_pico$n)` viajes**. El resultado confirma que
el uso del sistema presenta una estructura horaria definida y que la
demanda no puede representarse adecuadamente como una tendencia lineal a
lo largo del día.

Por día de la semana, **`r as.character(dia_max$dia_semana)`** concentra
el mayor número de viajes, mientras que
**`r as.character(dia_min$dia_semana)`** presenta el menor. Esta
diferencia indica que el calendario semanal aporta información relevante
para explicar los cambios de demanda.

En la evolución mensual, **`r meses_es[month(mes_max$mes)]`** registra
el mayor volumen y **`r meses_es[month(mes_min$mes)]`** el menor. La
gráfica permite identificar estacionalidad dentro de 2025, aunque con
estos datos no es posible atribuir las variaciones a factores externos
como clima, vacaciones o eventos.

La estación **`r estacion_top$Ciclo_Estacion_Retiro`** encabeza el
número de retiros con **`r scales::comma(estacion_top$n)` viajes**.
Entre los registros vinculados al catálogo,
**`r alcaldia_top$alcaldia`** es la alcaldía con mayor actividad de
retiro. Estos resultados describen concentración de uso, pero no
equivalen por sí mismos a demanda insatisfecha.

El balance entre arribos y retiros aporta una lectura operativa
adicional. La estación **`r mayor_deficit$estacion`** presenta el
balance acumulado más negativo
(**`r scales::comma(mayor_deficit$balance_neto)`**), mientras que
**`r mayor_superavit$estacion`** registra el mayor balance positivo
(**`r scales::comma(mayor_superavit$balance_neto)`**). Un balance
negativo es compatible con una mayor presión hacia el vaciamiento; uno
positivo, con una mayor presión hacia la ocupación. Para afirmar que una
estación quedó vacía o saturada sería necesario contar con inventario y
capacidad de anclajes en el tiempo.

El mapa de calor permite comparar directamente estación y hora sin que
el volumen total de cada estación domine la visualización. Entre las 25
estaciones más utilizadas, la hora pico más frecuente es
**`r sprintf('%02d:00', hora_pico_comun$hora_retiro_num)`**. Las
diferencias entre filas muestran que las estaciones no comparten un
único patrón horario, lo que sustenta el uso de clustering en la
siguiente sección.

# 5. Modelado

## 5.1 Clustering de estaciones por perfil horario

El objetivo del clustering es identificar estaciones cuya distribución
horaria de retiros tenga una forma semejante. Para evitar que el
algoritmo agrupe solo por tamaño, cada estación se normaliza respecto a
su propio número de viajes. Así, dos estaciones pueden pertenecer al
mismo grupo aunque tengan volúmenes distintos, siempre que sus retiros
se concentren en horarios similares.

```{r modelado-clustering}
# Matriz estación x hora
estaciones_validas <- viajes %>%
  count(Ciclo_Estacion_Retiro, name = "total") %>%
  filter(total >= 50) %>%
  pull(Ciclo_Estacion_Retiro)

perfil_horario_long <- expand_grid(
  Ciclo_Estacion_Retiro = estaciones_validas,
  hora_retiro_num = 0:23
) %>%
  left_join(
    viajes %>%
      filter(Ciclo_Estacion_Retiro %in% estaciones_validas) %>%
      count(Ciclo_Estacion_Retiro, hora_retiro_num, name = "n"),
    by = c("Ciclo_Estacion_Retiro", "hora_retiro_num")
  ) %>%
  mutate(n = replace_na(n, 0L)) %>%
  group_by(Ciclo_Estacion_Retiro) %>%
  mutate(prop = n / sum(n)) %>%
  ungroup()

perfil_horario <- perfil_horario_long %>%
  select(Ciclo_Estacion_Retiro, hora_retiro_num, prop) %>%
  pivot_wider(
    names_from = hora_retiro_num,
    values_from = prop,
    values_fill = 0,
    names_prefix = "h"
  )

mat_cluster <- perfil_horario %>%
  select(-Ciclo_Estacion_Retiro) %>%
  as.matrix()

rownames(mat_cluster) <- perfil_horario$Ciclo_Estacion_Retiro

# Las columnas sin variación no aportan distancia entre estaciones y
# producen problemas al proyectar los clusters mediante componentes principales.
desv_columnas <- apply(mat_cluster, 2, sd, na.rm = TRUE)
columnas_utiles <- is.finite(desv_columnas) & desv_columnas > 0
columnas_constantes <- colnames(mat_cluster)[!columnas_utiles]
mat_cluster <- mat_cluster[, columnas_utiles, drop = FALSE]

if (ncol(mat_cluster) < 2) {
  stop("No hay suficientes horas con variación para realizar el clustering.")
}

if (nrow(mat_cluster) < 3) {
  stop("No hay suficientes estaciones para realizar el clustering.")
}

cat("Estaciones incluidas en el clustering:", nrow(mat_cluster), "\n")
cat("Variables horarias utilizadas:", ncol(mat_cluster), "\n")
if (length(columnas_constantes) > 0) {
  cat(
    "Horas sin variación excluidas de la matriz:",
    paste(columnas_constantes, collapse = ", "), "\n"
  )
}

# Evaluación del número de clusters
k_max <- min(8, nrow(mat_cluster) - 1)
distancias <- dist(mat_cluster)

set.seed(123)
evaluacion_k <- bind_rows(lapply(2:k_max, function(k) {
  ajuste <- kmeans(mat_cluster, centers = k, nstart = 25, iter.max = 100)
  sil <- silhouette(ajuste$cluster, distancias)

  tibble(
    k = k,
    WSS = ajuste$tot.withinss,
    silueta = mean(sil[, 3])
  )
}))

k_elegido <- evaluacion_k$k[which.max(evaluacion_k$silueta)]
silueta_elegida <- max(evaluacion_k$silueta)

fviz_nbclust(
  mat_cluster,
  kmeans,
  method = "wss",
  k.max = k_max,
  nstart = 25
) +
  labs(title = "Método del codo")

fviz_nbclust(
  mat_cluster,
  kmeans,
  method = "silhouette",
  k.max = k_max,
  nstart = 25
) +
  geom_vline(xintercept = k_elegido, linetype = "dashed") +
  labs(
    title = "Silueta promedio",
    subtitle = paste("Número de clusters seleccionado:", k_elegido)
  )

# Ajuste final
set.seed(123)
km <- kmeans(
  mat_cluster,
  centers = k_elegido,
  nstart = 50,
  iter.max = 100
)

perfil_horario$cluster <- factor(km$cluster)

fviz_cluster(
  km,
  data = mat_cluster,
  geom = "point",
  ellipse.type = "convex",
  stand = FALSE
) +
  labs(
    title = paste("Clusters de estaciones por perfil horario (k =", k_elegido, ")"),
    subtitle = "Proyección bidimensional del perfil de retiros"
  )

# Perfil horario promedio por cluster
perfil_cluster <- perfil_horario_long %>%
  left_join(
    perfil_horario %>%
      select(Ciclo_Estacion_Retiro, cluster),
    by = "Ciclo_Estacion_Retiro"
  ) %>%
  group_by(cluster, hora_retiro_num) %>%
  summarise(prop_media = mean(prop), .groups = "drop")

resumen_clusters <- perfil_cluster %>%
  group_by(cluster) %>%
  summarise(
    hora_pico = hora_retiro_num[which.max(prop_media)],
    proporcion_pico = max(prop_media),
    .groups = "drop"
  ) %>%
  left_join(
    perfil_horario %>% count(cluster, name = "n_estaciones"),
    by = "cluster"
  )

perfil_cluster %>%
  ggplot(aes(hora_retiro_num, prop_media, color = cluster)) +
  geom_line(linewidth = 1) +
  scale_x_continuous(breaks = 0:23) +
  scale_y_continuous(labels = label_percent(accuracy = 0.1)) +
  labs(
    title = "Perfil horario promedio por cluster",
    x = "Hora del día",
    y = "Proporción media de viajes",
    color = "Cluster"
  )

# Composición territorial de los clusters
clusters_alcaldia <- perfil_horario %>%
  left_join(
    catalogo_estaciones %>% select(num_cicloe, alcaldia),
    by = c("Ciclo_Estacion_Retiro" = "num_cicloe")
  ) %>%
  filter(!is.na(alcaldia), str_trim(alcaldia) != "") %>%
  count(cluster, alcaldia)

clusters_alcaldia %>%
  ggplot(aes(alcaldia, n, fill = cluster)) +
  geom_col(position = "fill") +
  coord_flip() +
  scale_y_continuous(labels = label_percent(accuracy = 1)) +
  labs(
    title = "Composición de clusters por alcaldía",
    y = "Proporción",
    x = NULL,
    fill = "Cluster"
  )

knitr::kable(
  resumen_clusters,
  digits = 3,
  col.names = c(
    "Cluster",
    "Hora pico",
    "Proporción en hora pico",
    "Número de estaciones"
  )
)
```

## Decisión: elección de k

Se evaluaron soluciones de **2 a `r k_max` clusters**. El criterio
principal fue la silueta promedio, porque considera tanto la cohesión de
las estaciones dentro de su grupo como la separación respecto a los
demás grupos. El máximo se obtuvo con **`r k_elegido` clusters**, con
una silueta promedio de **`r round(silueta_elegida, 3)`**. El método del
codo se utiliza como contraste visual para verificar que el aumento en
el número de grupos produzca mejoras cada vez menores en la variación
interna.

Las columnas horarias sin variación se excluyeron antes del ajuste.
Estas variables no aportan información para diferenciar estaciones y su
eliminación evita el error de reescalamiento que puede presentarse en la
proyección de `fviz_cluster()` cuando una columna tiene varianza cero.

## Interpretación de los clusters

```{r texto-clusters, results='asis'}
dominante_alcaldia <- clusters_alcaldia %>%
  group_by(cluster) %>%
  mutate(prop_alc = n / sum(n)) %>%
  slice_max(prop_alc, n = 1, with_ties = FALSE) %>%
  ungroup() %>%
  select(cluster, alcaldia_dominante = alcaldia, prop_alcaldia = prop_alc)

resumen_clusters_desc <- resumen_clusters %>%
  left_join(dominante_alcaldia, by = "cluster") %>%
  mutate(
    tipo_horario = case_when(
      hora_pico >= 5 & hora_pico <= 10  ~ "manana",
      hora_pico >= 15 & hora_pico <= 20 ~ "tarde",
      TRUE ~ "mixto"
    )
  ) %>%
  arrange(desc(n_estaciones))

for (i in seq_len(nrow(resumen_clusters_desc))) {
  fila <- resumen_clusters_desc[i, ]

  texto <- switch(fila$tipo_horario,
    "manana" = paste0(
      "El **cluster ", fila$cluster, "** agrupa **", fila$n_estaciones,
      " estaciones** con un pico de retiros concentrado en la mañana, alrededor de las **",
      sprintf("%02d:00", fila$hora_pico), "** (", scales::percent(fila$proporcion_pico, accuracy = 0.1),
      " de sus viajes en esa sola hora). Es compatible con un patrón de salida hacia el trabajo o la escuela, ",
      "más que con uso recreativo. Dentro de este grupo, **", fila$alcaldia_dominante,
      "** concentra la mayor proporción de estaciones (", scales::percent(fila$prop_alcaldia, accuracy = 1),
      "), lo que sugiere una asociación con zonas más residenciales o periféricas del sistema.\n\n"
    ),
    "tarde" = paste0(
      "El **cluster ", fila$cluster, "** agrupa **", fila$n_estaciones,
      " estaciones** con un pico de retiros concentrado por la tarde, alrededor de las **",
      sprintf("%02d:00", fila$hora_pico), "** (", scales::percent(fila$proporcion_pico, accuracy = 0.1),
      " de sus viajes en esa sola hora, la concentración horaria más alta de los tres grupos). El patrón es ",
      "compatible con salidas al término de la jornada laboral. **", fila$alcaldia_dominante,
      "** concentra la mayor proporción de estaciones de este grupo (",
      scales::percent(fila$prop_alcaldia, accuracy = 1),
      "), zona con fuerte presencia de oficinas y corredores comerciales.\n\n"
    ),
    paste0(
      "El **cluster ", fila$cluster, "** es el más grande de los tres, con **", fila$n_estaciones,
      " estaciones**. Su pico (", sprintf("%02d:00", fila$hora_pico), ") es menos pronunciado que el de los ",
      "otros grupos (", scales::percent(fila$proporcion_pico, accuracy = 0.1),
      " de sus viajes en esa hora), es decir, reparte su actividad de forma más pareja a lo largo del día en ",
      "vez de concentrarla en una sola franja. Es el perfil dominante en **", fila$alcaldia_dominante,
      "** (", scales::percent(fila$prop_alcaldia, accuracy = 1),
      " de sus estaciones) y, en general, el más común en la mayoría de las alcaldías del sistema.\n\n"
    )
  )

  cat(texto)
}
```

Los tres perfiles tienen una lectura geográfica consistente, no solo
estadística: el grupo con pico matutino domina en zonas más
residenciales, el de pico vespertino en zonas de oficinas, y el grupo
mixto (el más grande) es transversal a casi todas las alcaldías. Dicho
esto, la asociación territorial es descriptiva: con esta base no se
puede afirmar que el uso de suelo *causa* el patrón horario, solo que
ambos coinciden de forma sistemática.

## 5.2 Modelo predictivo complementario: baseline con train/test

Como complemento al análisis de perfiles se construye un modelo para la
estación con mayor número de retiros. El objetivo no es desarrollar un
sistema de pronóstico operativo definitivo, sino establecer una línea
base y evaluar cuánto de la demanda puede explicarse mediante hora del
día y día de la semana.

La separación entre entrenamiento y prueba es cronológica: el 80%
inicial de las fechas se utiliza para ajustar el modelo y el 20% final
para evaluarlo. Esta decisión evita utilizar información futura para
explicar observaciones pasadas.

```{r modelado-forecasting}
top_estacion <- viajes %>%
  count(Ciclo_Estacion_Retiro, sort = TRUE) %>%
  slice_head(n = 1) %>%
  pull(Ciclo_Estacion_Retiro)

serie_observada <- viajes %>%
  filter(Ciclo_Estacion_Retiro == top_estacion) %>%
  count(fecha_retiro, hora_retiro_num, name = "viajes")

serie_top <- expand_grid(
  fecha_retiro = seq(
    min(serie_observada$fecha_retiro),
    max(serie_observada$fecha_retiro),
    by = "day"
  ),
  hora_retiro_num = 0:23
) %>%
  left_join(
    serie_observada,
    by = c("fecha_retiro", "hora_retiro_num")
  ) %>%
  mutate(
    viajes = replace_na(viajes, 0L),
    dia_semana = factor(
      wday(fecha_retiro, week_start = 1),
      levels = 1:7,
      labels = niveles_dias
    )
  )

fechas_disponibles <- sort(unique(serie_top$fecha_retiro))
indice_corte <- floor(0.80 * length(fechas_disponibles))
fecha_corte <- fechas_disponibles[indice_corte]

train <- serie_top %>% filter(fecha_retiro <= fecha_corte)
test  <- serie_top %>% filter(fecha_retiro > fecha_corte)

# Modelo de referencia: efecto lineal de la hora
modelo_hora_lineal <- lm(
  viajes ~ hora_retiro_num + dia_semana,
  data = train
)

# Modelo principal: la hora se trata como categoría
modelo_baseline <- lm(
  viajes ~ factor(hora_retiro_num) + dia_semana,
  data = train
)

pred_lineal <- pmax(predict(modelo_hora_lineal, newdata = test), 0)
pred_categoria <- pmax(predict(modelo_baseline, newdata = test), 0)

metricas_modelo <- function(real, pred) {
  sst <- sum((real - mean(real))^2)

  tibble(
    RMSE = sqrt(mean((real - pred)^2)),
    MAE = mean(abs(real - pred)),
    R2_test = ifelse(
      sst > 0,
      1 - sum((real - pred)^2) / sst,
      NA_real_
    )
  )
}

metricas_modelos <- bind_rows(
  metricas_modelo(test$viajes, pred_lineal) %>%
    mutate(Modelo = "Hora lineal"),
  metricas_modelo(test$viajes, pred_categoria) %>%
    mutate(Modelo = "Hora categórica")
) %>%
  select(Modelo, RMSE, MAE, R2_test)

rmse_lineal <- metricas_modelos$RMSE[metricas_modelos$Modelo == "Hora lineal"]
rmse_categoria <- metricas_modelos$RMSE[metricas_modelos$Modelo == "Hora categórica"]
mae_categoria <- metricas_modelos$MAE[metricas_modelos$Modelo == "Hora categórica"]
r2_test_categoria <- metricas_modelos$R2_test[
  metricas_modelos$Modelo == "Hora categórica"
]
r2_train_categoria <- summary(modelo_baseline)$r.squared

mejora_rmse <- 100 * (rmse_lineal - rmse_categoria) / rmse_lineal

test <- test %>%
  mutate(
    pred = pred_categoria,
    residual = viajes - pred
  )

knitr::kable(
  metricas_modelos,
  digits = 3,
  col.names = c("Modelo", "RMSE", "MAE", "R² en prueba")
)

# Efecto de la hora en el modelo categórico
coefs_hora <- broom::tidy(modelo_baseline) %>%
  filter(str_detect(term, "factor\\(hora_retiro_num\\)")) %>%
  mutate(hora = as.integer(str_extract(term, "\\d+$")))

ggplot(coefs_hora, aes(hora, estimate)) +
  geom_col(fill = "steelblue") +
  geom_errorbar(
    aes(
      ymin = estimate - std.error,
      ymax = estimate + std.error
    ),
    width = 0.2
  ) +
  scale_x_continuous(breaks = 1:23) +
  labs(
    title = "Efecto estimado de cada hora sobre la demanda",
    subtitle = "Comparación respecto a la hora base; barras = ± error estándar",
    x = "Hora del día",
    y = "Viajes adicionales estimados"
  )

ggplot(test, aes(viajes, pred)) +
  geom_point(alpha = 0.4, color = "steelblue") +
  geom_abline(
    slope = 1,
    intercept = 0,
    color = "red",
    linetype = "dashed"
  ) +
  labs(
    title = paste("Real vs. predicho — estación", top_estacion),
    subtitle = paste0(
      "RMSE test = ", round(rmse_categoria, 2),
      " | R² test = ", round(r2_test_categoria, 3)
    ),
    x = "Viajes reales",
    y = "Viajes predichos"
  )

ggplot(test, aes(hora_retiro_num, residual)) +
  geom_point(alpha = 0.3) +
  geom_hline(yintercept = 0, color = "red") +
  scale_x_continuous(breaks = 0:23) +
  labs(
    title = "Residuales vs. hora del día",
    x = "Hora",
    y = "Residual (real - predicho)"
  )
```

## Interpretación del modelo

El modelo categórico obtiene un **RMSE de `r round(rmse_categoria, 2)`
viajes** y un **MAE de `r round(mae_categoria, 2)` viajes** en el
periodo de prueba. Su **R² fuera de muestra es
`r round(r2_test_categoria, 3)`**. Estas métricas se calculan sobre
observaciones posteriores a las utilizadas para entrenar el modelo, por
lo que representan una evaluación más exigente que el ajuste dentro de
la muestra.

Frente al modelo que obliga a la hora a tener un efecto lineal, tratar
la hora como variable categórica cambia el RMSE en
**`r round(mejora_rmse, 1)`%**. Esta comparación es relevante porque la
demanda observada presenta picos horarios y no una relación creciente o
decreciente constante. La gráfica de coeficientes permite identificar
qué horas se apartan más de la hora de referencia, mientras que la
comparación entre valores reales y predichos muestra la precisión del
modelo en términos absolutos.

Los residuales permiten revisar si persisten errores sistemáticos por
hora. Si se concentran por encima o por debajo de cero en ciertos
horarios, el modelo no está capturando completamente la dinámica de esos
periodos. Por ello se considera una línea base y no un modelo final de
operación.

# 6. Respuesta a la pregunta de investigación

Los resultados muestran que la demanda de ECOBICI durante 2025 presenta
una estructura temporal y espacial diferenciada. El máximo global de
retiros ocurre a las
**`r sprintf('%02d:00', hora_pico$hora_retiro_num)`**, pero el mapa de
calor evidencia que la hora de mayor actividad no es idéntica para todas
las estaciones.

El clustering respalda esta heterogeneidad: la solución seleccionada
contiene **`r k_elegido` grupos**, definidos por la forma de sus
perfiles horarios y no por su volumen total. Esto permite resumir
estaciones con comportamientos semejantes y reconocer los periodos en
los que cada grupo concentra sus retiros.

El balance acumulado entre arribos y retiros también identifica
estaciones con presiones distintas. Sin embargo, los datos analizados no
incluyen inventario de bicicletas ni capacidad disponible de anclajes
por minuto; por tanto, el análisis permite identificar **señales de
presión operativa**, pero no demostrar de manera directa episodios de
desabasto o saturación.

# 7. Conclusiones

El análisis confirma que la hora del día es una dimensión central para
explicar la utilización del sistema. Las diferencias por día, mes,
estación y alcaldía muestran que el volumen total por sí solo no
describe completamente el comportamiento de ECOBICI.

El clustering complementa el análisis exploratorio al condensar los
perfiles de 24 horas en grupos interpretables. La selección de `k`
mediante silueta evita fijar el número de clusters únicamente por
criterio visual. La comparación territorial sirve como evidencia
descriptiva adicional, aunque no permite atribuir las diferencias a
características urbanas específicas.

El modelo predictivo muestra hasta qué punto una especificación sencilla
basada en calendario puede aproximar la demanda de una estación de alta
actividad. Su valor principal es establecer una referencia cuantitativa
que pueda mejorarse posteriormente con variables externas y modelos
temporales más completos.

# 8. Limitaciones

La principal limitación es que la base contiene viajes realizados, no el
estado instantáneo de cada estación. En consecuencia, el balance entre
retiros y arribos no debe interpretarse como disponibilidad real de
bicicletas o espacios.

Tampoco se incorporan variables meteorológicas, días festivos, eventos,
capacidad de estaciones, redistribución realizada por el operador ni
cambios en infraestructura. Estos factores pueden explicar parte de la
variación que el modelo base deja en los residuales.

Por último, K-means resume los perfiles mediante distancias entre
proporciones y supone grupos relativamente compactos. Los clusters deben
entenderse como una herramienta descriptiva para sintetizar patrones, no
como categorías naturales o permanentes de las estaciones.

# 9. Posibles extensiones

Una continuación natural sería integrar información de capacidad e
inventario por estación para medir directamente episodios de saturación
y desabasto. También sería útil incorporar clima, festivos y eventos,
así como evaluar modelos de conteo o series de tiempo con validación
temporal.

Para enriquecer la interpretación espacial, los clusters podrían
relacionarse con uso de suelo, densidad de empleo, estaciones de
transporte público y otras características del entorno urbano.

# Guardado de objetos

Los siguientes objetos se pueden compartir con el equipo para construir
la visualización final sin repetir todo el procesamiento.

```{r guardar, eval=FALSE}
dir.create(carpeta_salida, showWarnings = FALSE, recursive = TRUE)
saveRDS(viajes, file.path(carpeta_salida, "viajes_limpios_2025.rds"))
saveRDS(perfil_horario, file.path(carpeta_salida, "perfil_horario_clusters.rds"))
saveRDS(km, file.path(carpeta_salida, "modelo_kmeans.rds"))
saveRDS(modelo_baseline, file.path(carpeta_salida, "modelo_baseline_lm.rds"))
```
